行　政　法　院　判　決　　　　　　　　　　　　　八十八年度判字第四○九六號
　　原　　　告　甲○○○
　　　　　　　　　　　　　　送.
　　　　　　　　　　　　　　○.
　　被　　　告　臺北市政府
右當事人間因水土保持法事件，原告不服行政院中華民國八十七年十一月十九日台八
七訴字第五六七二○號再訴願決定，提起行政訴訟。本院判決如左︰
　　主  文
原告之訴駁回。
　　事  實
原告於民國八十五年間，在台北市○○區○○段三小段二二三、二三五及二三六地號
（私有田地目）土地上擅自填土整地、構築磚牆、設置貨櫃屋，面積約九○○平方公
尺，前經被告函請其立即停止一切非法開發使用行為，並全面恢復農耕或植生處理。
嗣經被告所屬建設局人員於八十五年八月二十八日複查發現，其未依更正事項改正，
乃依水土保持法第三十三條規定，於八十五年九月五日以八五府建五字第八五○六三
三○六號處分書處原告罰鍰新台幣（下同）六萬元，並責令應立即停止一切非法開發
使用行為，於挖填地表儘速恢復農業使用，實施全面植生復舊，於八十五年十月十日
前完成植生覆蓋率達百分之七十以上，及自行拆除、清除違規構造物。惟原告仍未改
正，一再申請、陳情表示不服該處分，並請求被告派員會勘，被告乃於八十六年十一
月二十六日以府建五字第八六○九一九九三○○號函知原告將於同年十二月十一日上
午十時進行強制拆除及清除。原告不服，提起訴願、再訴願，遞遭決定駁回，遂提起
行政訴訟。茲摘兩造訴辯意旨如次：
原告起訴意旨略謂︰一、被告之原處分書及行政院農業委員會之訴願決定所指，與八
十六年元月七日台北市政府建設局、稅捐處之會勘紀錄所載並不相符。「會勘情形：
建設局：本案於八十六年一月七日會勘現場，除貨櫃屋搭建部分，其餘土地未變更作
非農業使用，．．．。」此乃會錄明文。而原處分及訴願決定則指原告於系爭土地上
，除設置貨櫃屋外，尚有擅自填土整地、構築磚牆、搭鐵皮棚架等違反「水土保持法
」之行為，此皆於會勘紀錄上未載者，所謂欲加之罪何患無辭，原告除搭建貨櫃屋外
，於其餘土地上皆作農業使用，且為會勘時所認定，實非訴願決定機關三言兩語即可
逕予推翻。二、行政訴訟法第三十三條規定：「本法未規定者，準用民事訴訟法。」
而民事訴訟法第三百五十五條第一項規定：「文書，依其程式及意旨得認作公文書者
，推定為真正。」本件於八十六年一月七日經台北市政府建設局、稅捐處於現場會勘
，並作成會勘紀錄，由其程式及意旨足認定該會勘紀錄為公文書，其效力應推定為真
正。而行政院於其再訴願決定書，則未說明何以不採信該會勘紀錄之理由，徒以「．
．．有原處分機關卷附所屬建設局會勘紀錄表及違規現場照片可稽，違規事實洵堪認
定。」然會勘紀錄表並未為不利原告之陳述已如前述，行政院如何認定違規事實，並
未說明理由。三、原告於系爭土地上原有農舍，此有門牌初編證明書可稽，該證明書
記載，係於七十八年三月七日編釘。如前所述，該門牌初編證明書亦為公文書，其效
力推定為真正。而行政院再訴願決定理由以「又依原處分機關卷附台北市地形圖影本
所示，系爭土地已無農舍存在」唯台北市政府所附卷之地形圖影本究為何年之地形圖
，且系爭土地當時如無農舍，何以核發門牌初編證明書，似此均未於再訴願決定書理
由項下說明。四、依最高法院四十年台上字第一四四號判例：「民事訴訟法第二百二
十六條第三項所謂判決書理由項下，應記載關於攻擊或防禦方法之法律上意見，雖不
以列舉法條之條文為限，然必據其記載，得知所適用者為如何法規，始為相當，否則
即為同法第四百六十六條第六款之判決不備理由。」由八十六年一月七日會勘紀錄記
載，「除貨櫃屋搭建部份，其餘土地未變更作非農業使用，．．．」「貨櫃屋內放置
農具、培置花木、肥料等，所有土地面積種植百分之九十以上，部分是馬路」行政院
對此有利於原告之會勘紀錄並未於再訴願決定書上說明不採之理由，且其所據之照片
亦未明攝於何時，再訴願決定書乃有民事訴訟法所謂判決不備理由情形，而為當然違
背法令。五、原告為不識之無之農婦，遑論法律規定，設若原告於八十五年間有被告
所稱之違反水土保持之情形，然填土整地乃為供恢復農作，以增進土地之肥沃，構築
磚牆為防止農產品遭破壞及農具等遭竊，設置貨櫃屋乃供放置農具、肥料及培養花木
，原告於八十六年一月七日已遵命改善，雖逾原處分機關所訂期限。然此乃各人之財
力及人力問題，原告既已改善，足證原告並無干犯法紀之意，今原告已改善完成，被
告猶堅持拆除，除破壞原告目前已有之農作物，不知與維持法紀有何關係。祈請撤銷
原處分及一再訴願決定等語。
被告答辯意旨略謂︰按水土保持法第四條規定：「公、私有土地之經營或使用，依本
法應實施水土保持處理與維護者，該土地之經營人、使用人、所有人，為本法所稱之
水土保持義務人。」、第八條規定：「下列地區之治理或經營、使用行為，應經調查
規劃，依水土保持技術規範實施水土保持之處理與維護．．．五、於山坡地或森林區
內開發建築用地．．．或其他開挖整地。」、第十三條規定「第八條第一項第五款之
開發、經營或使用行為，其水土保持義務人應先擬具水土保持計畫，送請主管機關核
定．．．」、第三十三條規定：「有下列情形之一者，處新臺幣六萬元以上三十萬元
以下罰鍰．．．二、違反第十二條至第十四條規定之一，未先擬具水土保持計畫或未
依核定計畫實施水土保持之處理與維護者，或違反第二十三條規定，未在規定期限內
改正或實施仍不合水土保持技術規範者。．．．」。法有明定，合先明。二、查原
告前開地號土地，係位於被告報奉行政院八十四年十一月二十九日台農四二二八二號
函核定，並經被告八十四年十二月八日府建五字第八四○八七三八七號公告，適用水
土保持法之山坡地範圍內，原告未經申請核准即擅自填土整地，經被告所屬建設局巡
查人員於八十五年七月五日查獲並現場張貼警告牌制止，並依水土保持法規定以八十
五年七月十九日府建五字第八五○五○六九九號函請原告立即停止一切非法開發使
用行為，並限期原告於八十五年八月二十日前全面恢復農業使用或植生復舊處理，惟
經被告所屬建設局巡查人員於八十五年八月二十八日複查發現，原告除填土整地外，
並未依上開函改正事項辦理改正，仍繼續違規構築磚牆及設置貨櫃屋，遂依水土保持
法第三十三條規定以八十五年九月五日府建五字第八五○六三三○六號處分書，對
原告處以罰鍰新台幣陸萬元整，並限期完成改正。被告所為之處分於法並無違誤。三
、原告訴稱略以：「一．．．，因該地為農地，是以原告於其上種植竹、木及盆栽，
空地上則種植草坪，又因該土地原有之農舍年久失修已傾塌，且該地為禁建區無法重
建，故原告只得設置貨櫃屋，以供放置農具、肥料、培植花木之用。．．．。四於系
爭土地上原有農舍，此有門牌初編證明書可稽，該證明書記載，係於七十八年三月七
日編。如前所述，該門牌初編證明書亦為公文書，其效力推定為真正。而行政院再訴
願決定理由以『又依原處分機關卷附台北市地形圖影本所示，系爭土地已無農舍存在
』唯台北市政府所附卷之地形圖影本究為何年之地形圖，且系爭土地當時如無農舍，
何以核發門牌初編證明書．．．」等語。按臺北市政府都市發展局七十一年十二月及
八十三年一月測製之航空測量地形圖上均無原告所稱之農舍，且台北市政府建設局於
八十六年三月十一日邀請臺北市議會藍議員美津、郭議員石吉、陳議員正德、原告及
被告相關單位等辦理現場會勘結果，原告係將多只貨櫃屋連結，並打通供居家及擺設
使用，並非原告所稱僅設置貨櫃屋供放置農具、肥料、培置花木之用，且縱係供放置
農具、肥料、培置花木之用，且縱係供放置農具、肥料等之用，原告未經申請即予施
工亦有違水土保持法第十三條之規定；另原告所稱系爭土地上原有農舍，且稱係於七
十八年三月七日編釘，惟經查臺北市士林區戶政事務所八十六年三月十二日北市士戶
二字第八六六○四○三九○○號函檢附仰德大道二段臨六十九號門牌初編資料相關位
置圖所示，該臨時門牌初編位置係坐落於仰德大道二段六十七巷上方，並非位於原告
系爭土地上之位置，又被告所附之地形圖影本係所屬都市發展局八十二年六月二十六
日航空攝影，於八十三年一月測製。被告所為係依法行政，於法尚無不合。四、另原
告訴稱略以：「二．．．與八十六年一月七日台北市政府建設局、稅捐處之會勘紀錄
所載並不相符。『會勘情形：建設局：本案於八十六年一月七日會勘現場，除貨櫃屋
搭建部份，其餘土地未變更作非農業使用，．．．。』此乃會錄明文。．．．」等語
，查八十六年一月七日現場會勘，由臺北市稅捐稽徵處士林分處主辦，係對原告違規
土地上之土地稅賦適用問題，並非針對原告擅自填土整地、構築磚牆、搭鐵皮棚架等
違反水土保持法規定之行為所作之認定，與本案無關，原告所辯，誠屬卸責之詞，不
足採信。五、綜上所述，原告之訴訟為無理由，敬請審理並予駁回等語。
　　理  由
按「公、私有土地之經營或使用，依本法應實施水土保持處理與維護者，該土地之經
營人、使用人或所有人」，為本法所稱之水土保持義務人，為水土保持法第四條所明
定。依同法第八條第一項第五款規定：「於山坡地或森林區內開發建築用地，或設置
公園、墳墓、遊憩用地、運動場地或軍事訓練場、堆積土石、處理廢棄物或其他開挖
整地，應經調查規劃，依水土保持技術規範實施水土保持之處理與維護。」第十三條
第一項規定：「第八條第一項第五款之開發、經營或使用行為，其水土保持義務人應
先擬具水土保持計畫，送請主管機關核定．．．。」第二十三條第二項規定：「未依
第十二條至第十四條規定之一擬具水土保持計畫送主管機關核定而擅自開發者，除依
第三十三條規定按次分別處罰外，主管機關應令其停工，得沒入其設施及所使用之機
具，強制拆除及清除其工作物，所需費用，由經營人、使用人或所有人負擔，並自第
一次處罰之日起兩年內暫停該地之開發申請。」第三十三條第一項規定：「有下列情
形之一者，處新台幣六萬元以上三十萬元以下罰鍰．．．二、違反第十二條至第十四
條規定之一，未先擬具水土保持計畫．．．或違反第二十三條規定，未在規定期限內
改正．．．者。」第三十三條第二項復規定：「前項各款情形之一，經繼續限期改正
而不改正者．．．按次分別處罰，至改正為止，並令其停工，得沒入其設施及所使用
之機具，強制拆除及清除其工作物，所需費用，由經營人、使用人或所有人負擔。」
本件原告於八十五年間，在台北市○○區○○段三小段二二三、二三五及二三六地號
土地上未依規定核准擅自填土整地，面積約九○○平方公尺，經被告派員勘查屬實，
並於現場張貼警告牌制止，有八十五年七月五日查報之「山坡地保育利用管理查報表
」及現場照片十一張附卷可稽，被告並以八十五年七月十九日八五建五字第八五○五
○六九九號函請原告應立即停止一切非法開發使用行為，並全面恢復農耕或植生處理
。嗣經被告所屬建設局人員於八十五年八月二十八日複查，發現原告不僅未依更正事
項改正，且繼續構築磚牆、設置貨櫃屋等新違規行為，復有現場照片九張在卷足憑，
前後相片對照比對，已足以證明原告確有違法填土整地、構築磚牆、設置貨櫃屋等行
為。又查前開地號土地，係位於被告報奉行政院八十四年十一月二十九日台農四二二
八二號函核定，並經被告以八十四年十二月八日府建五字第八四○八七三八七號公告
，適用水土保持法之山坡地範圍內，被告乃依水土保持法第三十三條規定，於八十五
年九月五日以八十五府建五字第八五○六三三○六號處分書處原告罰鍰六萬元，並責
令應立即停止一切非法開發使用行為，於挖填地表儘速恢復農業使用，實施全面植生
復舊，於八十五年十月十日前完成植生覆蓋率達百分之七十以上，及自行拆除、清除
違規構造物。惟原告仍未改正，一再申請（依卷內原告八十五年九月十九日申請函之
內容，已表明不服該處分之意思，惟未依訴願程序處理）、陳情表示不服該處分，並
請求被告派員會勘，被告乃於八十六年十一月二十六日以府建五字第八六○九一九九
三○○號函知原告將於同年十二月十一日上午十時進行強制拆除及清除。揆諸首揭規
定，經核於法洵無違誤，一再訴願決定遞予維持，亦無不合。原告起訴主張：依八十
六年一月七日台北市政府建設局、稅捐處之會勘紀錄載明：「會勘情形：建設局：本
案於八十六年一月七日會勘現場，除貨櫃屋搭建部分，其餘土地未變更作非農業使用
，．．．。」而再訴願決定並未說明何以不採信該紀錄之理由。又系爭土地上原有農
舍，有門牌初編證明書可稽，再訴願決定指「依台北市地形圖影本所示，系爭土地已
無農舍存在」，該地形圖究為何年之地形圖，且系爭土地當時如無農舍，何以核發門
牌初編證明書云云，經查被告所為之上開裁罰處分及通知原告將進行強制拆除及清除
函，係以原告於適用水土保持法之山坡地範圍內土地，未經核准違法擅自填土整地、
構築磚牆、設置貨櫃屋，此項事實有被告派員查報及複勘之現場照片附卷可稽，事證
至為明確。至原告事後如何擺置農具或有無將土地改為農用，係屬原告有無依被告前
揭函改正問題，顯然不能因其事後有改正或卸責之行為，遽認其前述違法開發山坡地
等行為合法而免予處罰。遑論原告所指上開會勘紀錄係由台北市稅捐處主辦，主要針
對原告違規土地上之土地稅賦問題與相關單位、人員勘查現場，並非針對原告擅自開
發整地、構築磚牆等違反水土保持法規定之行為所作之認定，核與本件無關。另原告
所指原有農舍並有初編門牌乙節，經查該初編門牌原係坐落於仰德大道二段六十七巷
上方，而系爭違規開挖整地之位置則在該六十七巷之下方，有台北市士林區戶政事務
所八十六年三月十二日北市士戶二字第八六六○四○三九○○號函及所附仰德大道二
段臨六十九號門牌初編相關位置圖與最初查報違規現場地形圖在卷可供核對。原告一
再以該八十六年一月七日之會勘紀錄及原有農舍之門牌初編證明為由，主張系爭土地
為農地，因農舍年久失修，改置貨櫃屋等語，顯無可採。綜上所述，原告起訴意旨難
認有理由，應予駁回。
據上論結，本件原告之訴為無理由，爰依行政訴訟法第二十六條後段，判決如主文。
中    華    民    國     八十八      年     十二     月       三        日
                    行 政 法 院 第 五 庭
                                審 判 長 評  事      廖  政  雄
                                         評  事      趙  永  康
                                         評  事      沈  水  元
                                         評  事      林  清  祥
                                         評  事      姜  仁  脩
右  正  本  證  明  與  原  本  無  異
                                         法院書記官  葛  雅  慎
中    華    民    國     八十八      年     十二     月       六        日
